【裁判字號】    97,家抗,109
【裁判日期】    980331
【裁判案由】    聲明繼承
【裁判全文】
臺灣高雄地方法院民事裁定             97年度家抗字第109號
抗  告  人  甲○○
非訟代理人  丙○○
被繼承人    乙○○
抗告人就對於被繼承人乙○○遺產聲明繼承事件，不服本院於民
國97年11月10日所為97年度聲繼字第74號第一審裁定，提起抗告
，本院管轄之第二審法院裁定如下：
    主  文
原裁定廢棄。
抗告人聲明繼承被繼承人乙○○之遺產應准予備查。
聲明及抗告程序費用計新臺幣貳仟元由被繼承人乙○○之遺產負
擔。
    理  由
一、抗告意旨略以：被繼承人乙○○為隨國軍播遷來台之單身榮
    民，在大陸地區及臺灣均未結婚，原審法院認被繼承人乙○
    ○在大陸親屬尚有女兒孟慶玉（曾用名孟玉婉），然孟慶玉
    實係被繼承人之兄孟憲臣的女兒，即被繼承人的侄女，故孟
    慶玉即無繼承權。原審未察，逕予駁回抗告人之聲明，尚有
    未洽，請求廢棄原裁定，並准予備查等語。
二、按臺灣地區與大陸地區人民關係條例第41條第1 項前段規定
    ，臺灣地區人民與大陸地區人民間之民事事件，除本條例另
    有規定外，適用臺灣地區之法律。即大陸地區人民聲明繼承
    被繼承人在臺遺產時，其繼承人資格及繼承順位依民法第11
    38條規定，除配偶外，以下列順序定之：一、直系血親卑親
    屬；二、父母；三、兄弟姊妹；四、祖父母。若大陸地區人
    民為被繼承人在臺遺產現存且有繼承權之法定繼承人，其聲
    明繼承之方法，依臺灣地區與大陸地區人民關係條例第66條
    第1 項暨施行細則第59條規定，應於繼承開始起3 年內以書
    面向被繼承人住所地之法院為繼承之表示，並檢附聲請書、
    被繼承人死亡時之除戶戶籍謄本及繼承系統表、符合繼承人
    身分之證明文件，且身分證明文件應經行政院設立或指定之
    機構或委託之民間團體驗證，倘逾期未聲明繼承，則視為拋
    棄其繼承權。
三、經查:
(一) 原審法院係以：依行政院國軍退除役官兵輔導委員會楠梓
     榮民自費安養中心單身榮民親屬關係表所載，被繼承人自
     稱在有一女兒孟慶玉，故抗告人雖為被繼承人之胞兄，惟
     其是否為被繼承人現存且有繼承權之法定繼承人尚有疑問
     ，駁回抗告人聲明繼承遺產之請求。
(二)、抗告人主張被繼承人於民國94年10月22日死亡，且被繼承
      人單身未娶，父母雙亡，抗告人為其在大陸之胞兄等事實
      ，業據其提出被繼承人戶籍謄本、親屬系統表、相片、被
      繼承人書信及信封、親屬關係公證書、委託書、委託公證
      書，及財團法人海峽交流基金會 (97) 核字第1658號、第
      55808 號、第55806 號證明（以上見原審卷）為證，可認
      為真實。依前揭說明，本件抗告人聲明繼承應自繼承開始
      時起3 年內為之，抗告人係於97年9 月9 日向本院第一審
      為繼承之表示，有其聲請狀上收文戳章為可佐（見原審卷
      第2 頁），自繼承開始時起算至97年9 月9 日止，未逾聲
      明繼承之法定期間，核無不合。
(三)、按對於遺產之繼承，除具法定繼承人資格外，尚須現存，
      且繼承順序在前者，始具繼承權。因此，本件之爭執點在
      於被繼承人是否有一女兒孟慶玉，如果有，則抗告人雖為
      被繼承人之兄，然因其繼承順序在後，故對被繼承人遺產
      不具繼承權；如果無，則因被繼承人父母已雙亡，抗告人
      即對之有繼承權。查原審據以為裁判基礎之單身榮民親屬
      關係表，關於被繼承人大陸親屬孟慶玉之稱謂雖記載為「
      女兒」（原審卷第48頁），惟本院再次函請行政院國軍退
      除役官兵輔導委員會楠梓榮民自費安養中心提出被繼承人
      單身榮民親屬關係表，該安養中心以98年2 月17日楠安社
      字第0980000418號函表示被繼承人在大陸未結婚，孟慶玉
      其侄女兒，並有所附單身榮民親屬關係表記載孟慶玉之稱
      謂為可佐，本院經核對原審卷第48頁及本院卷附之單身榮
      民親屬關係表，二者均為影本，內容相同，應係同一文書
      ，惟原審之文件稱謂欄中關於「姪女兒」之「姪」字字跡
      模糊不明，應讓人誤認係「女兒」; 參以抗告人提出關於
      孟慶玉與被繼承人親屬關係公證書所載，孟慶玉確孟憲臣
      即被繼承之兄的女兒，即被繼承人之姪女，堪認抗告人主
      張孟慶玉為被繼承人之姪女應為實在，則被繼承人既未婚
      無嗣，其父母又已雙亡，抗告人對被繼承人遺產即有繼承
      權。原審駁回抗告人拋棄繼承之聲明，認事用法尚有違誤
      ，本件抗告為有理由，應廢棄原裁定，裁定如主文所示。
四、據上論結，本件抗告為有理由，依非訟事件法第157 條、第
    24 條 第1 項、第46條、民事訴訟法第492 條、第95條，裁
    定如主文。
中    華    民    國    98    年    3     月    31    日
            家事法庭審判長法  官  廖家陽
                          法  官  吳宏榮
                          法  官  王俊隆
正本係照原本作成。
如不服本裁定應於送達後10日內向本院提出再抗告狀，並繳納裁
判費新台幣1,000元。
再為抗告應以適用法規顯有錯誤為理由，並經本院之許可，該許
可以原裁定所涉及之法律見解具有原則上之重要性者為限。
中    華    民    國    98    年    3     月    31    日
                          書記官  蔡金臻


司法院資訊處製作；財團法人民間司法改革基金會備份。
